【裁判字號】    97,重上更(二),1
【裁判日期】    970528
【裁判案由】    所有權移轉登記
【裁判全文】
臺灣高等法院高雄分院民事判決       97年度重上更(二)字第1號
上  訴  人  辛○○
            壬○○
            庚○○
            戊○○
            己○○
            癸○○(簡邦國之承受訴訟人)
            丙○○(簡邦國之承受訴訟人)
            甲○○(簡添池之承受訴訟人)
            子○○(簡添池之承受訴訟人)
法定代理人  丑○○○
前列九人共同
訴訟代理人  蔡建賢律師
被上訴人    乙○○
            簡蘇寶珠李簡玉秀簡麗雲洪簡玉英簡玉梅及簡萬來
            之承當訴訟人）
            寅○○
            卯○○
            巳○○
            午○○
            辰○○（蘇連宗之承受訴訟人）
前列六人共同
訴訟代理人  張志明律師
複代理人    蔡佩樺律師
上列當事人間請求所有權移轉登記事件，上訴人對於民國89年6
月26日臺灣高雄地方法院87年度重訴字第450 號第一審判決提起
上訴，並為訴之追加，經最高法院第2 次發回更審，本院於97年
5 月14日言詞辯論終結，判決如下：
    主  文
上訴及追加之訴均駁回。
第二審（含追加部份）及發回前第三審訴訟費用由上訴人負擔。
    事實及理由
壹、程序方面：
一、簡邦國於89年4 月5 日死亡，已由上訴人癸○○、丙○○及
    簡逸翠繼承，並已聲明承受訴訟，有89年7 月26日上訴狀可
    稽，簡逸翠於96年6月21日撤回承受訴訟。
二、上訴人簡添池於90年12月5 日死亡，已由其繼承人丑○○○
    、甲○○、子○○繼承並已聲明承受訴訟有91年1 月22日聲
    明承受訴訟狀可據，丑○○○於96年6 月21日撤回承受訴訟
    。
三、被上訴人蘇連宗業於民國92年12月17日辭世，雖其繼承人辰
    ○○、蘇榮華、蘇民寧、蘇民澤、蘇金源、蘇金財、簡蘇桂
    花、林蘇豔秋具狀聲明承受訴訟，並提出除戶戶籍謄本及繼
    承人戶籍謄本為證（本院更一卷一93至101 頁），然因蘇連
    宗分配之土地已由辰○○一人辦妥繼承登記，有土地登記謄
    本足佐（同卷187 、191 頁），故僅列辰○○為其承受訴訟
    人，其餘蘇榮華等7 人核無承受本件訴訟必要。
四、訴訟繫屬中為訴訟標的之法律關係，雖移轉於第三人，於訴
    訟無影響，但第三人如經兩造同意，得聲請代當事人承當訴
    訟，若僅他造不同意者，移轉之當事人或第三人得聲請法院
    以裁定許第三人承當訴訟，民事訴訟法第254 條第1 項、第
    2 項定有明文。查本件作為訴訟標的之系爭拷潭段861-2 地
    號（現編為六合段639 地號）土地之應有部分1/3 原由訴外
    人簡居順之繼承人簡蘇寶珠、李簡玉秀、簡麗雲、洪簡玉英
    、簡玉梅、簡萬來、簡壽章7 人公同共有，惟渠等業於民國
    90年3 月13日辦理分割繼承登記，由簡壽章一人單獨取得原
    簡居順應有部分1/3 之所有權全部（本審卷230 頁）簡壽章
    並於97年1 月29日改名為乙○○（本審卷232 頁），被上訴
    人簡蘇寶珠、李簡玉秀、簡麗雲、洪簡玉英、簡玉梅、簡萬
    來等6 人均同意由乙○○代為承當訴訟（本審卷234 頁）。
    以上均於法核無不合，應予准許，合先明。
五、按原告於判決確定前得撤回訴之全部或一部，但被告已為本
    案之言詞辯論者，應得其同意。又訴之撤回應以書狀為之，
    但於期日得以言詞向法院或受命法官為之，民事訴訟法第26
    2 條第1 項、第2 項定有明文。本件共同上訴人（即原審原
    告）於本院97年1 月28日準備程序時陳明：「祭祀公業已經
    解散，也已分產，這都是百年前祖先的事情我也不清楚，所
    告的也沒有根據，我不告了」等語，並當庭表示撤回起訴（
    見本審卷第79頁），被上訴人亦同意其撤回起訴（見本審卷
    第146 頁），依上開規定上訴人丁○○之撤回起訴核無不合
    ，應予准許。
貳、實體方面
一、上訴人主張：祭祀公業簡進寶（下稱系爭祭祀公業）係由其
    祖先簡慶設立，被上訴人乙○○（原名簡壽章）之被繼承人
    簡居順及被上訴人寅○○、蘇連宗（辰○○為其承受訴訟人
    ）、卯○○、巳○○、午○○（下稱寅○○等5 人）均非系
    爭公業派下員，竟分別訛稱其等先祖簡參、蘇漏得為系爭公
    業派下員，而參與系爭公業之解散決議，並受分配派下員公
    同共有之坐落高雄縣大寮鄉○○段639 、1154、1153地號土
    地（原依序為同鄉○○段861 之2 、之3 、869 號土地，下
    稱系爭土地）。簡居順因而取得系爭639 地號土地應有部分
    3 分之1 。寅○○等5 人共取得系爭1154地號土地應有部分
    6472分之1420及1153號土地應有部分9232分之3948。其為系
    爭公業派下員全體，爰本於所有權妨害除去請求權、不當得
    利返還請求權提起本件之訴（上訴人於第一審原對簡蘇寶珠
    等7 人就系爭639 地號土地、對寅○○等5 人就系爭1154、
    1153地號土地為請求塗銷登記，後於原審分別追加請求系爭
    3 筆土地，均應塗銷附表所示項目就解散登記、共有型態變
    更之登記）。案經最高法院第2 次發回更審。於本院上訴聲
    明減縮為：（一）原判決廢棄。（二）被上訴人對於座落高
    雄縣大寮鄉○○段639 、1154、1153號土地如附表所示項目
    之解散登記，共有型態變更登記應予塗銷。（於原審聲請求
    被上訴人簡蘇寶珠等7 人應就被繼承人簡居順名義所有坐落
    高雄縣大寮鄉○○段639 地號土地所有權應有部分3 分之1
    辦理繼承登記部分，因被上訴人乙○○已於96年1 月間就上
    開部分已辦理分割繼承登記，上訴人就此部分於本審減縮請
    求，其基礎事實同一，減縮之程序並無不合）。
二、被上訴人則以：系爭公業為簡參、簡慶、蘇漏得以祭祀簡進
    寶為目的所設立。上訴人之祖先育有2 子，長子簡慶、次子
    簡瑞德。而簡皮為簡瑞德之螟蛉子（即養子），簡居順為簡
    皮之子，簡居順自屬系爭祭祀公業派下員。又查簡水來、簡
    文滔、簡漳是系爭公業之派下。蓋因，依上訴人迭次主張系
    爭公業之「設立地」為拷潭868 番地，故戶主簡慶為設立人
    。而簡漳、簡文滔、簡水來分別在明治、大正、昭和年間係
    該設立地之戶主，以此推論，簡水來既係該設立地之戶主，
    自係派下無疑。況戊○○亦曾向簡水來買受派下權，有各該
    買賣契約書附於卷內足稽（偵卷9 至11頁、84至85頁），寅
    ○○等5 人更與戊○○同就上開土地之分管委由代理人向第
    一審法院公證處請求認證，亦有認證書附卷（同卷97至99頁
    ）。再者縱使依上訴人歷次所主張系爭祭祀公業之設立人，
    設立方法，上訴人未與其他派下員簡丑、簡茂戍、簡開營之
    繼承人共同起訴，容有當事人不適格等語資為抗辯。於本院
    答辯聲明：上訴駁回。
三、按公同共有人之權利義務，依其公同共有關係所由規定之法
    律或契約定之。除前項之法律或契約另有規定外，公同共有
    物之處分，及其他權利之行使，應得公同共有人全體之同意
    ，民法第828 條定有明文。次按台灣之祭祀公業並非法人，
    僅屬於某死亡者後裔公同共有祀產之總稱，其本身無權利能
    力，不能為權利之主體，其財產應為祭祀公業派下公同共有
    ，不因土地登記簿記載其所有人名義為祭祀公業，而異其性
    質，故該不動產仍應認為其派下公同共有，最高法院65年度
    第2 次民庭庭推總會議決議（三）可資參照。
四、查系爭土地為系爭公業解散（姑先不論是否合法）前之財產
    ，此為兩造不爭，且有高雄縣大寮地政事務所函及附件日據
    時期及土地台帳登記簿可憑（本院更一卷二22至29頁）。目
    前則輾轉變更地號為高雄縣大寮鄉○○段639 、1154、1153
    地號土地，有上訴人陳報之最新地籍謄本在卷（本院更一卷
    一186 至191 頁）可稽，則有關系爭公業財產之處分或權利
    之行使，自應依其所由發生之契約決之。經查，上訴人雖以
    所有權除去妨害請求權及不當得利請求權請求，然依其主張
    上開權利乃來自於系爭公業解散分析財產而來。準此，即有
    究明系爭公業解散是否合法之必要。
五、系爭公業是否合法解散？
（一）按兩造就系爭公業派下員為何爭執甚烈（然均主張自己為
      派下員），依其等製作之系爭公業派下員系統表亦有不一
      。本件姑不論上訴人自原審起訴時就系爭公業究係紀念簡
      或簡進寶已有不一，惟祭祀公業紀念何人為其成立目的
      ，所欲紀念者即享祀人為何當無不知之理，是縱其事後改
      稱係為紀念簡進寶，且為被上訴人不爭，然上開不同陳述
      之事實本身，即非不得執為認定事實真偽資料之一，先此
      敘明。
（二）次查戊○○為系爭公業管理人，亦為兩造不爭，前為系爭
      公業事宜，曾向高雄縣大寮鄉公所（下稱大寮鄉公所）陳
      報各函，此經本院前審調閱上開文件可憑，依其向大寮鄉
      公所提出之申請書，已載明系爭公業於簡萬生管理人（嗣
      由其子即戊○○任管理人）「前」，並未訂立規約書（意
      即無祭祀公業所由發生之契約書面），核與其於系爭祭祀
      公業沿革所載僅以「口約」相符，則上開祭祀公業公同共
      有財產之處分或權利行使，自應以「全體」派下員之同意
      始得之。嗣兩造雖於85年5 月15日訂立系爭公業規約，約
      定系爭公業經派下員三分之二以書面簽名或蓋章連署後，
      即刻解散，有該規約第11條附卷（重上卷一145 頁）可證
      ，惟前既無規約如上，則縱可另訂新規約約定決議解散條
      件為派下員三分之二多數決，然該新訂規約之成立，依上
      開說明，本應得全體同意，否則新規約即難認已生成立生
      效。基上，於新訂規約時，設有他合法派下員未同意（甚
      或根本未通知），則新訂規約尚未成立即屬顯然。
（三）按台灣之祭祀公業為派下員全體公同共有之祀產，依民法
      第828 條第2 項規定，其處分及其他權利行使，除法律或
      契約（即公業規約）另有規定外，應得派下員全體之同意
      ，又登記為公業名義之祀產既應為派下全體公同共有，則
      縱認該祀產土地之所有權移轉登記有無效之原因，其受害
      者仍應為該公業派下之全體公同共有人，非僅其中某一派
      下員，最高法院84年台上字第238 號、81年台上字第86號
      裁判意旨足供參照。
（四）依上訴人所主張之享祀人、設立人與派下系統表及卷附戶
      籍資料可知，簡慶育有5 子（簡萬得、簡萬生、簡萬頭、
      簡萬償、簡進丁），而簡萬得、簡萬償倒房，故簡萬生、
      簡萬頭、簡進丁之房份各為1/3 （即各該3 人對於其所屬
      系爭公業之權利義務各為1/3） ，而簡萬頭於民國24年4
      月23日去世，由其子簡清貴、簡開營繼承，故簡清貴、簡
      開營各取得系爭公業房份1/6 ，又簡進丁於57年8 月2 日
      去世，故其子庚○○、己○○、簡邦國、簡調明平均繼承
      （按簡忠良先於35年8 月28日去世，並絕嗣），故上揭4
      人各取得系爭公業房份1/12，而簡萬生於70年5 月3 日去
      世，故其子丁○○、簡丑、戊○○、簡茂戍平均繼承，故
      上揭4 人各取得系爭公業房份1/12，而系爭公業之土地共
      有坐落高雄縣大寮鄉○○段861 、861-1 、861-2 、861-
      3 、869 地號等5 筆土地，合先明。
（五）上訴人固以簡茂戍與簡清貴60年3 月16日「土地讓渡書」
      、59年9 月20日簡開營與簡清貴「讓渡書」、87年11月20
      日簡丑與丁○○「證明書」，主張上揭派下間已房份轉讓
      （歸就）情事，惟查簡茂戍之房份為1/12、簡開營之房份
      為1/6 ，簡茂戍係將861 、861-1 土地持分轉讓予簡清貴
      ，而仍保有861-2 、861-3 及869 地號土地之權利，簡開
      營將861 、861-1 、861-2 、土地持分轉讓予簡清貴，而
      仍保有861-3 及869 土地權利，則上揭部分土地持分轉讓
      情形，並非房份轉讓而脫離公業派下之「歸就」，上訴人
      主張簡茂戍及簡開營已將房份轉讓予簡清貴即非可採。則
      簡茂戍及簡開營應仍為系爭祭祀公業派下員，詎於選任戊
      ○○為系爭祭祀公業管理人訂立系爭公業新規約時，均未
      經其同意（新規約有效成立前均應全體同意），則上開選
      任及訂立規約行為自均不生效力。新規約既未成立生效，
      其依新規約所為解散系爭公業之決議自不生效力。要言之
      ，系爭公業並不因該不合法之決議而解散，自仍屬存在，
      從而系爭公業「財產」亦仍屬公同共有，財產既屬公同共
      有，依首開說明，上訴人對之並無具體所有權或分別共有
      幾分之幾權利（即僅有潛在之權利存在）可言。又縱其為
      公同共有人，然因公同共有與分別共有性質截然有別，則
      民法第821 條分別共有人對共有物權利行使之規定，於公
      同共有並無類推適用餘地，且無準用之規定，亦即須經由
      全體同意始得為權利之行使，從而上訴人要無民法第767
      條所有權除去妨害請求權可資主張。又其併依不當得利請
      求部分，亦因其對系爭土地並無所有權或為分別共有，且
      系爭土地為系爭公業財產之一部，其權利歸屬於全體公同
      共有人，縱使祭祀公業因被上訴人之行為受有損害，亦應
      屬祭祀公業公同共有之損害而由全體公同共有人主張，而
      不生公同共有人個人對公同共有物受有損害問題。據上，
      系爭公業縱有所有權除去妨害或不當得利返還請求權，亦
      因公同共有而應由全體公同共有人起訴，是以如依上訴人
      上揭主張系爭祭祀公業之設立人及派下，則本件上訴人未
      與其他派下簡茂戍及簡開營之繼承人（按簡開營已，育
      有長子簡竹霖、長女簡麗苹、次女黃簡玉枝、次男簡三和
      、三女簡雪娥、三男簡義和、四女簡鳳娥，而長女簡麗苹
      於民國38年9 月4 日出生，39年7 月7 日去世，有各該戶
      籍謄本8 紙附本審卷第254 頁至第263 頁可稽）共同起訴
      ，顯係當事人不適格。又共同上訴人（即原審共同原告）
      丁○○於本審亦表示對本件訴訟撤回起訴，已如前述，則
      本件訴訟亦同有當事人不適格之情事。
六、從而本件未經系爭祭祀公業全體派下共同起訴，已有當事人
    不適格情事，則上訴人主張該祭祀公業業經決議解散，請被
    上訴人應如附表所示項目就解散登記、共有型態變更登記為
    塗銷登記，為無理由。
七、綜上所述，上訴人主張本於所有權除去妨害請求權，及不當
    得利返還請求權，請求被上訴人應塗銷上開土地解散登記、
    共有型態變更登記，即非正當。不應准許。原審為上訴人敗
    訴之判決，理由雖未一致，但結論則屬相同，仍應予維持。
    上訴意旨指摘原判決不當，求予廢棄改判，並為訴之追加，
    均為無理由，應予駁回。
八、據上論結，本件上訴及追加之訴為無理由，依民事訴訟法第
    449 條第1 項、第85條第2 項，判決如主文。
中    華    民    國    97    年    5     月    28    日
                              民事第四庭
                                  審判長法官  蔡文貴
                                  法      官  黃科瑜
                                  法      官  謝靜雯
以上正本證明與原本無異。
如對本判決上訴，須於判決送達後20日內向本院提出上訴狀，其
未表明上訴理由者，應於上訴後20日內向本院提出上訴理由書（
均須按他造當事人之人數附繕本）。上訴時應提出委任律師或具
有律師資格之人之委任狀，並依附註條文規定辦理。
中    華    民    國    97    年    5     月    29    日
                                  書  記  官  張文斌
附註：
民事訴訟法第466條之1 ：
對於第二審判決上訴，上訴人應委任律師為訴訟代理人，但上訴
人或其法定代理人具有律師資格者，不在此限。
上訴人之配偶、三親等內之血親、二親等內之姻親，或上訴人為
法人、中央或地方機關時，其所屬專任人員具有律師資格並經法
院認為適當者，亦得為第三審訴訟代理人。第1 項但書及第2 項
情形，應於提起上訴或委任時釋明之。
附表：被上訴人等應為塗銷登記項目明細表
一、解散登記
    高雄縣鳳山地政事務所登記簿
┌──────┬─────┬─────┬────┬────────────┬─────┐
│            │          │          │        │                        │          │
│  地段地號  │ 收件日期 │ 收件文號 │登記原因│ 應  塗  銷  登  記  者 │ 權利範圍 │
│            │（年月日）│          │        │                        │          │
├──────┼─────┼─────┼────┼────────────┼─────┤
│(一)、大寮鄉  │ 85.8.26  │  寮登字  │  解散  │乙○○                  │ 公同共有 │
│    六合段  │          │  04669   │        │寅○○                  │ 公同共有 │
│   零陸參玖 │          │          │        │蘇連宗（已由承受訴訟人蘇│ 公同共有 │
│            │          │          │        │政雄辦理繼承登記）      │          │
│            │          │          │        │卯○○                  │ 公同共有 │
│            │          │          │        │巳○○                  │ 公同共有 │
│            │          │          │        │午○○                  │ 公同共有 │
├──────┼─────┼─────┼────┼────────────┼─────┤
│(二)、同上段  │ 85.8.26  │  寮登字  │  解散  │乙○○                  │ 公同共有 │
│   壹壹伍肆 │          │  04669   │        │寅○○                  │ 公同共有 │
│            │          │          │        │蘇連宗（已由承受訴訟人蘇│ 公同共有 │
│            │          │          │        │政雄辦理繼承登記）      │          │
│            │          │          │        │卯○○                  │ 公同共有 │
│            │          │          │        │巳○○                  │ 公同共有 │
│            │          │          │        │午○○                  │ 公同共有 │
├──────┼─────┼─────┼────┼────────────┼─────┤
│(三)、同上段  │ 85.8.26  │  寮登字  │  解散  │乙○○                  │ 公同共有 │
│   壹壹伍參 │          │  04669   │        │寅○○                  │ 公同共有 │
│            │          │          │        │蘇連宗（已由承受訴訟人蘇│ 公同共有 │
│            │          │          │        │政雄辦理繼承登記）      │          │
│            │          │          │        │卯○○                  │ 公同共有 │
│            │          │          │        │巳○○                  │ 公同共有 │
│            │          │          │        │午○○                  │ 公同共有 │
└──────┴─────┴─────┴────┴────────────┴─────┘
二、共有型態變更登記
    高雄縣鳳山地政事務所登記簿
┌──────┬─────┬─────┬────┬────────────┬─────────┐
│            │          │          │        │                        │                  │
│  地段地號  │ 收件日期 │ 收件文號 │登記原因│ 應  塗  銷  登  記  者 │ 權  利  範  圍   │
│            │（年月日）│          │        │                        │                  │
├──────┼─────┼─────┼────┼────────────┼─────────┤
│(一)、大寮鄉  │ 85.8.26  │  寮登字  │  變更  │乙○○                  │持分3 分之1       │
│    六合段  │          │  04670   │        │                        │                  │
│   零陸參玖 │          │          │        │                        │                  │
│            │          │          │        │                        │                  │
├──────┼─────┼─────┼────┼────────────┼─────────┤
│(二)、同上段  │ 85.8.26  │  寮登字  │  變更  │寅○○                  │持分 6472 分之 355│
│   壹壹伍肆 │          │  04670   │        │蘇連宗（已由承受訴訟人蘇│持分 6472 分之 355│
│            │          │          │        │政雄辦理繼承登記）      │                  │
│            │          │          │        │卯○○                  │持分 6472 分之 355│
│            │          │          │        │巳○○                  │持分12944 分之 355│
│            │          │          │        │午○○                  │持分12944 分之 355│
│            │          │          │        │                        │合計 6472 分之1420│
├──────┼─────┼─────┼────┼────────────┼─────────┤
│(三)、同上段  │ 85.8.26  │  寮登字  │  變更  │寅○○                  │持分 9232 分之 987│
│   壹壹伍參 │          │  04670   │        │蘇連宗（已由承受訴訟人蘇│持分 9232 分之 987│
│            │          │          │        │政雄辦理繼承登記）      │                  │
│            │          │          │        │卯○○                  │持分 9232 分之 987│
│            │          │          │        │巳○○                  │持分18464 分之 987│
│            │          │          │        │午○○                  │持分18464 分之 987│
│            │          │          │        │                        │合計 9332 分之3948│
└──────┴─────┴─────┴────┴────────────┴─────────┘
                                                      Q


司法院資訊處製作；財團法人民間司法改革基金會備份。
